臺灣花蓮地方法院刑事判決　　　　　　　　　　　　　　九十四年度訴字第二七號
　　公　訴　人　臺灣花蓮地方法院檢察署檢察官
　　被　　　告　庚○○
　　指定辯護人　本院公設辯護人　甲○
右列被告因殺人未遂案件，經檢察官提起公訴（九十三年度偵字第二六六二號），本
院判決如左：
    主  文
庚○○殺人未遂，處有期徒刑伍年拾月。扣案之土造霰彈獵槍壹枝（槍枝管制編號0
000000000號），沒收。
    事  實
一、庚○○為山地原住民，曾於民國九十三年六月十八日因傷害案件，經本院判處拘
    役二十五日，緩刑三年確定，現仍在緩刑期內，竟不知匡正其行。緣陳英琪於九
    十三年九月十三日上午八時許、同日下午四時許，駕車搭載辛○○至花蓮縣萬榮
    鄉西林村一九八號前，向林輝煌、梅麗沙收取貨款未遇，乃詢問庚○○其二人之
    下落，因庚○○原與梅麗沙為男女朋友關係，嗣後梅麗沙移情於林輝煌，三人間
    有感情糾紛，庚○○想到上開舊恨，且對辛○○、陳英琪多次叨擾心生不滿，適
    巧陳英琪於同日晚間十一時至十一時三十分之間某時，又駕車搭載辛○○至該處
    附近找友人吳淑燕，庚○○見辛○○一人下車後，竟基於殺人之犯意，自舊宅浴
    室內取出其兄己○○所有之土造霰彈獵槍一枝（槍枝管制編號00000000
    00號），在其舊宅內裝填己○○所有之鉛彈後，持槍朝辛○○身體開槍射擊一
    槍，造成辛○○受有右前臂及右大腿槍傷之傷害，辛○○受傷後經陳英琪駕車送
    其就醫取下鉛彈一顆，始倖免於難。庚○○見辛○○離去後，隨即將該槍放回原
    處，並騎乘其所有之車號ＨＥＳ－二三二號機車逃離現場。嗣於翌日上午六時許
    ，己○○得知槍擊案發生後，因慮及其持有之獵槍未合法登記恐涉有刑責，始將
    之藏放在住處後方之檳榔園內，復經警員在檳榔園內查扣獵槍一枝，在浴室內查
    扣鉛彈、鋼珠各一瓶。嗣於同年十二月八日為警持拘票拘提庚○○到案後始循線
    查獲。
二、案經被害人辛○○訴由花蓮縣警察局鳳林分局報請臺灣花蓮地方法院檢察署檢察
    官偵查起訴。
    理  由
一、訊據被告庚○○矢口否認上開犯行，其於警詢、偵查中及本院初訊時辯稱：案發
    時在家中睡覺，有聽到碰一聲。之前並未向大嫂丁○○借用獵槍，亦未對丁○○
    說「槍是我開的，不可以冤枉己○○，我要去刑事組自首」等語。嗣於本院審理
    中改稱：我看到馬路邊有一台廂型車，之後聽到碰一聲，以為是車禍或是瓦斯爆
    炸，聽到碰一聲，廂型車就離開了，且看到有一個人手持獵槍就跑掉了，後來又
    看到一輛轎車，持獵槍的人就進到轎車內，轎車就跑了，而轎車的前面又有一台
    摩托車，之前有跟警察說這些過程。我距離持槍者大約一百五十公尺，沒看到其
    長相云云。
二、被告對證據能力有無之爭執，調查如下：
（一）證人壬○○之警詢筆錄部分：被告、辯護人不同意證人壬○○警詢筆錄作為證
      據。按被告以外之人於審判外之言詞或書面陳述，除法律有規定者外，不得作
      為證據；被告以外之人於檢察事務官、司法警察官或司法警察調查中所為之陳
      述，與審判中不符時，其先前之陳述具有較可信之特別情況，且為證明犯罪事
      實存否所必要者，得為證據，刑事訴訟法第一百五十九條第一項、第一百五十
      九條之二分別定有明文。依前揭規定，該警詢中之證詞原則上無證據能力，僅
      例外規定證人於警詢中所言與審判中不符時，且該陳述具有可信性及必要性者
      ，始賦予其證據能力，然因證人壬○○於警詢所言均與本院中所證內容大致相
      符，故依審判外之言詞陳述不得作為證據之原則性規定，證人壬○○之警詢筆
      錄應無證據能力。
（二）證人丁○○部分之警詢、偵查筆錄部分：被告、辯護人對於丁○○於警詢、偵
      查中所證述內容不同意作為證據。按被告以外之人於偵查中向檢察官所為之陳
      述，除顯有不可信之情況外，得為證據，刑事訴訟法第一百五十九條之一第二
      項定有明文。本條之立法目的，乃在於依現階段刑事訴訟法規定，檢察官代表
      國家偵查犯罪、實施公訴，依法其有訊問被告、證人及鑑定人之權，而實務運
      作時，偵查中檢察官向被告以外之人所取得之陳述，原則上均能遵守法律規定
      ，不致違法取供，其可信性極高，故明定除顯有不可信之情況者外，得為證據
      。而被告及辯護人雖主張證人丁○○於偵查中之證述無證據能力，然並未具體
      指出有何種不可信之情形，堪認被告及辯護人均未提出任何調查方法供本院查
      明證人丁○○於偵查中之證述有何違法取供而顯有不可信的情形存在，是證人
      丁○○於偵查中所為之證述，依法應有證據能力。又證人丁○○於警詢中所言
      與審判中所言雖有部分不相符，然因本件已有證人丁○○之偵查、本院中之證
      詞可為證據，則該警詢筆錄作為證據之必要性即不存在，是該警詢筆錄應無證
      據能力。
三、認定被告犯罪之證據調查如下：
（一）被告不爭執事項部分，核先認定如下：
    (1)辛○○與陳英琪於案發當日至花蓮縣萬榮鄉西林村一九八號附近，為找尋林輝
      煌、梅麗沙索討貨款無著，曾與被告交談；又辛○○於當日晚間復至該處時，
      嗣後遭人開槍受傷之事實，業據證人辛○○於偵查中具結證稱：我陪朋友陳英
      琪到西林找老闆娘收錢，但沒有找到，第一次有碰到被告，問他林輝煌在不在
      ，當時被告口氣冷淡，之後晚上十一點又到該處，陳英琪開過頭，就由我下車
      ，走了一段路之後，聽到狗在叫，我怕吵到村莊的人，想回頭跟陳英琪講，結
      果看到火花並聽到碰一聲，就發現手腳受傷，沒有看到開槍的人，只看到火光
      ，從己○○家牆角發出來等語（見偵查卷第七三頁反面）。及證人陳英琪於偵
      查中證稱：我只看到火花從卡拉ＯＫ店外面冒出來等語。又證人辛○○受有右
      前臂及右大腿槍傷之傷害，有診斷證明書、病歷影本一份在卷可按。
    (2)另被告於案發當晚帶一位女孩到西林一九六號清水卡拉ＯＫ消費，被告係騎乘
其銀色機車到該店，嗣於二十二時五十五分離開，業據證人即該店負責人賴雪
      華於警詢證述明確。
    (3)又被告住處正前方之鐵皮屋為伊與梅麗沙以前合開的卡拉ＯＫ店，該鐵皮屋之
      右側為被告與己○○之老家舊宅，己○○之霰彈獵槍一枝原本放置於舊宅內之
      浴室，舊宅之右側為己○○之新宅，己○○新宅右側為西林村一九八號，屬癸○○之住處，此業據檢察官到場履勘屬實，製有履勘筆錄一份及現場照片數張
      附卷可參，此部分亦為被告所是認。
    (4)扣案之霰彈獵槍一枝（槍枝管制編號0000000000號）係由具擊發機
      構之木質槍身加裝土造金屬槍管而成之土造長槍，以打擊底火引爆槍管內火藥
      為發射動力，機械性能良好，可供發射彈丸使用，認具殺傷力，此有槍彈鑑定
      書一份在卷可稽。
（二）本件爭執事項之一為被告有無對辛○○開槍，茲調查如下：
    (1)證人癸○○於警詢中證稱：案發時有聽到碰一聲的槍聲，我往窗外看，有看到
      一台銀色機車停在己○○家，有人往被告家中方向跑去，約二、三分鐘後，就
      看見機車騎走了，我可以辨認機車是被告的等語（見警卷第四六頁）。其於偵
      查中證稱：聽到碰一聲，往窗外看看到一部銀色機車大大輪胎，村內只有被告
      有這機車，且機車停在我家門口的馬路邊，並看到一個人影往己○○家方向跑
      去，之後機車就不見了等詞（見偵查卷第八九頁）。其於審理中證稱：隔天早
      上八、九點的時候，我問被告去何處工作，為什麼身上很髒，他說我去工作，
      庚○○就叫我不要亂講話，我就跑掉了。（有無問被告前一天看到的狀況？）
      沒有，我就問他去哪裡，他就叫我不要亂講話。（被告有無叫你說什麼都沒有
      看到？）有，被告跟我說不要亂講話，你有沒有看到什麼，我回答他你說什麼
      ，就走掉了。（被告有要你說沒有看到什麼，被告是如何說的？請將被告當天
      的話照講一次。）我說：「正勝你這麼髒，下班了，今天沒有做。」被告說：
      「你沒有看到什麼，不要亂講話。」等詞，證人癸○○前開歷次之證述均大致
      相符，應堪採信。且被告於本院中亦自承：伊所有之機車停放在己○○與癸○○住處間，機車沒有借予他人騎用（見本院卷第十二、一六二頁），並有卷內
      之機車照片、車籍資料顯示被告之機車確實為銀色屬實，另證人卓春英、己○○於警詢中，證人賴雪華於警詢、偵查中亦均證稱：附近只有被告有銀色重機
  車，被告的機車就是照片上所示等語。故堪認證人癸○○證稱之銀色機車應為
      被告所有，既然被告並未將機車借予他人，顯見證人癸○○當時見銀色機車駛
      離該處，應為被告所騎乘，則被告為何於槍擊案發生後騎乘機車離去，顯啟人
      疑竇。又依照證人癸○○之證述可知，伊有見到一人影往被告或己○○家之方
      向方向跑去，該方位亦與被告住處之地緣相符，故堪認被告射擊辛○○後，將
      槍枝放回舊宅浴室後，即駕駛機車逃離現場。況且被告於案發隔天上午遇見癸○○，於雙方尚未談及槍擊案時，即要癸○○不要亂說話等語，此業據證人癸○○於本院中已多次指明兩人於案發隔天之對話，係被告突然對癸○○說「你
      沒有看到什麼、不要亂說話」等語，雖後來被告對此辯稱：當天我也沒有對癸○○說什麼，我有問癸○○是否知道這件事，癸○○說她有聽到，我說我也有
      聽到，我跟癸○○說這件事情出事了，因為警察說是用獵槍打的，不是己○○
      就是我或吳耀祥（癸○○之夫）涉案，我是跟她說，有什麼事情，大家都不要
      講，都說不知道就好云云，而證人癸○○聽聞後改稱：當時警察很多人來我家
      裡，我問我先生警察為何來我家，後來我看到被告就問他衣服怎麼那麼髒，你
      是不是沒有上班，後來聊到聽到碰一聲的事，他問我有沒有看到什麼車子，我
      就說我只看到機車，後來他就對我說：「你沒有看到什麼，不要亂講話」，我
      們是一大群人在聊，不是跟被告聊等語，核與先前陳述稍有不同，然證人於警
      詢、偵查及本院中最初之訊問均證述被告突然要癸○○「不要亂說話」等語，
      故證人後來之證述，應係附和被告之詞，較不可採信。況且被告於警詢、本院
      中先辯稱：當天早上沒有遇到癸○○（見警卷第十頁、本院卷第十三頁），於
      證人癸○○到庭證述案發隔天上午與被告交談之經過後，才改稱警察是問伊一
      早有無碰到她，伊早上宿醉，當然說沒有云云，或辯稱要大家都不要講，都說
      不知道云云，其辯詞之更改，應係被告見伊於案發後與癸○○交談之事實無法
      抵賴，始另為之不實辯詞。是以，被告因知悉槍擊案發生後，經癸○○目擊被
      告原停放該處機車已離去，恐被癸○○察覺有異，被告為掩人耳目，乃於隔天
      上午遇到癸○○時要其封口不提上情，以免對其不利。又假若如被告於最初辯
      稱：伊都在家中睡覺，隔天八、九點才知槍擊案為真，為何會一遇到癸○○時
      即馬上告以不要亂說話等詞？又若被告於本院中改稱見到有人駕駛箱型車到案
      發現場，有人手持獵槍云云（見本院卷第三三頁），依理其應會與癸○○談論
      有無見到上開情形，然被告並未提及，證人癸○○亦未如此證述，顯見被告之
      辯詞屬事後編纂之詞。
    (2)證人丁○○於本院中證稱：九十三年九月十三日大約下午五點多，被告有去我
      家找我先生己○○借槍，我當時說槍在老家，叫他自己找己○○。隔一天己○○被警察帶去鳳林分局，我是聽庚○○講說他要幫哥哥頂罪，是他開槍。（你
      在警察局說隔天警察到你家把己○○帶走，你問庚○○要怎麼辦，庚○○便告
      訴你說槍是他開的，不能冤枉己○○，他要去自首，是否實在？）實在。（據
      庚○○於本院辯稱：他當時只要針對持槍的部分要擔下來，沒有向你承認槍是
      他開的，是否如此？）他這樣講？我不知道。（你在警察局說：「我知道是庚○○開槍，但我沒有看見。」為何要這樣回答？）因為是被告自己說的等語（
      見本院卷第一三七至一四０頁）。其於偵查中具結證稱：發生槍擊案時我正在
      睡覺，隔天早上警方找己○○作筆錄，我才知道，當時我跟被告說己○○被抓
      走了，怎麼辦？被告就說這是我做的，但他實際怎麼講，我忘了。（被告有沒
      有說槍是我開的，不可以冤枉己○○，我要到刑事組去自首等語？）好像有這
      樣講，但我現在有點忘了。我在警局記得比較清楚等語（見偵查卷第一０八至
      一０九頁），兩次證述內容均一致，應堪採信。且證人壬○○亦在院證稱：於
      案發當日下午有聽到被告向丁○○借槍，與證人丁○○所述一致，被告辯稱並
      未向丁○○借槍云云不可採信。又被告於證人丁○○證述後，辯稱：僅向丁○○提及「槍不是我們開的，槍有什麼問題，我來擔」等語時，證人丁○○聽聞
      後則改稱：被告有沒有承認槍是他開的，我忘記了（為何你的證詞前後都不同
      ？）我忘記了。（你在警察局作筆錄時，是不是印象比較深刻？）是。（你在
      警察局為什麼會認為槍是庚○○開的？）我在警詢筆錄不是有講等語（見本院
      卷第一四一頁），因證人丁○○於本院中已多次先證稱被告有表明槍是伊開的
      ，要去自首等詞，然其事後改變證詞，對被告不利之部分均以「忘記了」、「
      在警詢中講過了」等語含糊陳述，回答時亦吞吞吐吐，顯然有事後迴護被告的
      現象，故應該以其於偵查中及本院最初之證述為真。況警員於案發後隔天上午
      知悉槍擊案發生後，即進行調查，證人丁○○亦證稱：早上聽鄰居說才知道發
      生槍擊案，當時警察也來了，警察有問己○○有無開槍等語，是以堪認丁○○
      係因己○○被誤認為開槍之嫌疑人而心急如焚，因丁○○當時即知警員已在偵
      辦本件殺人未遂案件，被告始向丁○○吐露本案為其所為，要丁○○不要擔心
      ，故被告亦不可能僅對丁○○表示就持槍部分擔下責任而已，其應有向丁○○
      表達要就殺人未遂案件向警方投案之意。
    (3)本件槍枝一枝及鉛彈、鋼珠各一瓶之扣案經過，業據證人即花蓮縣警察局鳳林
      分局（下稱鳳林分局）西林派出所警員戊○○到庭證稱：本件槍彈由我所扣案
      ，鉛彈及鋼珠各一瓶是在被告老家的浴室查扣，由己○○帶我去扣得，槍枝在
      檳榔園內由己○○帶我扣得，（為何己○○上次開庭時表示，扣案的鉛彈及鋼
      珠不是他的？）鉛彈在庚○○老家浴室散落一地，還有部分鉛彈是盛裝在瓶子
      裡，鋼珠一瓶則放置在地上，我們所扣案的鉛彈、鋼珠所裝盛的瓶子就是原本
      放置在浴室的，不是我們另外找瓶子裝的。所以扣案的鉛彈、鋼珠確實是己○○的，當時有製作勘查採證同意書一份，由己○○簽名等語（見本院卷第一四
      六、一四七頁）。另證人即鳳林分局刑事組偵查員乙○○於本院中具結證稱：
      扣案之槍枝及鉛彈、鋼珠是己○○主動提供給派出所員警，這是派出所所長戊○○或張顯明說的，那是他們先將這些東西查扣到派出所，之後才送到刑事組
      ，我們當時扣押之有製作勘查證明書，在警察局的原卷應該有，可能漏附給地
      檢署了等詞（見本院卷第九六、九七頁）。上開二位證人證述內容大致相符，
      應可採信。此外，並有證人戊○○庭呈之勘查採證同意書影本在卷可參，觀諸
      該同意書上有己○○之簽名，該簽名與己○○之簽名相符，且證人戊○○與被
      告間夙無怨隙，扣案過程應無任何造假或有何栽贓被告之動機，況告訴人身上
      取出者為鉛彈，若警員為圖栽贓，何需另查扣與本案無關之鋼珠一瓶？然本件
      卻同時扣得鉛彈及鋼珠一瓶，益徵本件確係自被告及己○○老家浴室扣得鉛彈
      及鋼珠，故證人己○○於本院中證稱扣案之鉛彈、鋼珠一瓶非伊所有云云，尚
      非可採。又本件槍枝一枝送鑑定時，雖亦就告訴人辛○○身上所取出之鉛彈一
      顆送鑑定，然並未發現可資比對紋痕，故無法研判是否為同案送驗土造獵槍所
      發射，此有內政部警政署刑事警察局函附卷可查（見本院卷第七六頁），惟查
      扣案之鉛彈，自外觀核與告訴人身上取出之鉛彈材質、樣式大略相符；雖告訴
      人身上取出之鉛彈一顆比其餘扣案之鉛彈較小，然此應係鉛彈本身容易因外力
      作用而擠壓變形所致，此據內政部警政署刑事警察局承辦人陳顯明回覆明確，
      有本院公務電話紀錄一紙可按，且證人戊○○復證稱，扣案當時見鉛彈一瓶散
      落一地，足徵己○○之槍枝、鉛彈確實有被動過之跡象，被告應係持己○○之
      霰彈獵槍、鉛彈射擊辛○○無訛。證人己○○雖於警詢中證稱：伊案發後有點
      數過彈藥發現沒有短少，沒有人動用過之跡象云云，然因扣案之獵槍屬霰彈槍
      ，所使用鉛彈之彈丸數量非微，實難想像己○○得以確實管控剩餘之鉛彈數量
      ，其上開證詞應係迴護被告之語，不足採信。
    (4)被告於警詢、偵查及本院第一次訊問時先辯稱：案發時在家中睡覺，有聽到碰
      一聲，對此事均不知情，隔天上午未遇到癸○○，案發當日未向丁○○借獵槍
      。嗣於本院準備程序中改稱：當天晚上先在卡拉ＯＫ店喝酒，之後騎機車回家
      ，躺在沙發椅約一小時，之後看到馬路邊有一台廂型車，就聽到碰一聲，廂型
      車就離開了，且看到有一個人手持獵槍跑掉，後來又看到一輛轎車，持獵槍的
      人就進到轎車內，轎車就跑了，而轎車的前面又有一台摩托車，之前有跟警察
      說這些過程云云。針對被告確實有於案發當日下午，向丁○○借獵槍，及案發
      隔日遇到癸○○之事實，已說明如前，不再贅述，而就被告於警詢中有無提及
      目睹他人持槍之部分，業據證人乙○○到庭證稱：被告於警詢中從未提及聽到
      槍聲或見到有人持槍之事，僅辯稱當時在睡覺，毫不知情，故被告於本院準備
      程序中因見其不利之證據一一浮現，難以狡辯，始又改變辯詞。且被告係於案
      發當日晚上十時五十五分從清水小吃店離去，業據證人賴雪華於警詢中證述在
      卷，然槍擊案係十一時至十一時三十分間某時所發生，則被告返家時間應為十
      一時，故其辯稱返家後躺在沙發上睡覺約一小時後，始聽到碰一聲，即與案發
      之時間不符。且若被告確實見他人開槍，為何未即報警？實異於常理，被告對
      此雖又改稱：當時不知道是槍擊云云（見本院卷第一六三頁），惟被告於準備
      程序中已先陳稱：看見有人手持獵槍坐上轎車離去云云，嗣後又更改辯詞稱不
      知係槍擊案，前後明顯互異，堪認係為掩飾罪責之語。被告之辯解因有先後不
      同之陳述，堪認係虛偽不實之語，不可採信。
    (5)綜上所述，證人癸○○之證詞已能證明被告於槍擊案發生後騎乘機車離去，且
      被告於案發翌日提醒證人癸○○沒有看見任何事發生，嗣見其胞兄己○○為警
      列為嫌疑人，始向證人丁○○坦承伊射擊辛○○，且被告之辯解又與事實不符
      ，故應堪認被告確實為開槍射擊辛○○。
（三）本件爭執事項之二為被告對辛○○開槍之犯意，茲調查如下：
      按手槍為極具殺傷力之兇器，持以朝人射擊，足以致人於死，應為上訴人所明
      知，竟持以對準茶行內之人射擊，其有不確定之殺人犯意甚明，最高法院七十
      六年度台上字第七０八五號判決意旨可資參照。經查，被告所持之土造霰彈獵
      槍一枝具有殺傷力，業已陳明如前，且該槍為霰彈槍，故被告僅擊發一槍，致
      告訴人中彈二處，雖告訴人最終僅受有右前臂及右大腿之槍傷傷害，然告訴人
      既已中彈，足認被告係瞄準告訴人辛○○之身體射擊，況被告站立之位置距離
      告訴人非遠，此有履勘筆錄記載之現場圖Ｂ點（即辛○○站立處）與Ｃ點（火
      花處）在卷可參，被告當知近距離射擊之危害性更高，故堪認被告持有具殺傷
      力之霰彈獵槍朝告訴人身體射擊，極有可能遭霰彈彈丸射中身體要害而身亡，
      被告明知此事卻仍持槍對告訴人射擊，其應有殺人之故意。
（四）綜上所述，被告辯解均不足採信，其犯行有前開證據足以認定，應予依法論科
      。
四、查被告擊發槍枝殺害告訴人辛○○之行為，並未導致死亡之結果，行為尚未達既
    遂之階段，而屬未遂。核其所為，係犯刑法第二百七十一條第二項、第一項之殺
    人未遂罪。惟被告雖已著手實施殺人之行為，但未生死亡之結果，其犯罪屬於未
    遂，爰依刑法第二十六條前段規定，按既遂犯之刑度減輕其刑。爰審酌被告目無
    法紀，內心稍有不平即持槍傷害他人生命、身體，嚴重危害社會治安，犯罪後飾
    詞狡辯，態度不佳，及被告之犯罪紀錄、犯罪動機、手段、生活狀況、智識程度
    、被害人所受損害等一切情狀，量處如主文所示之刑。被告犯罪所使用之土造霰
    彈獵槍一枝（槍枝管制編號0000000000號），雖非被告所有，然屬於
    違禁物，應宣告沒收，而扣案之鉛彈、鋼珠一瓶及自告訴人身上取出之鉛彈一顆
    ，尚非經鑑定機關認定有殺傷力，且該物品均非屬被告所有，尚無庸宣告沒收。
據上論斷，應依刑事訴訟法第二百九十九條第一項前段，刑法第二百七十一條第二項
、第一項、第二十六條前段、第三十八條第一項第一款，判決如主文。
本案經檢察官丙○○到庭執行職務
中      華      民      國    九十四    年      五      月     十二     日
                              臺灣花蓮地方法院刑事第三庭
                                  審判長法官  鄭  培  麗
                                        法官  饒  金  鳳
                                        法官  鄭  光  婷
右正本證明與原本無異。
如對本判決不服，應於送達後十日內，向本院提出上訴狀。（應抄附繕本）告訴人或
被害人如對於本判決不服者，應具備理由請求檢察官上訴，其上訴期間之計算係以檢
察官收受判決正本之日期為準。
                                  法院書記官
中      華      民      國    九十四    年      五      月     十三     日
附錄本判決論罪之法律條文：
中華民國刑法第二百七十一條第一項、第二項：
殺人者，處死刑、無期徒刑或拾年以上有期徒刑。
前項之未遂犯罰之。
